臺灣屏東地方法院民事判決　　　　　　　99年度簡上字第87號
上　訴　人　栓固有限公司
法定代理人　蔡雨佃
被上訴人　　海景世界企業股份有限公司
法定代理人　鄭宜芳
訴訟代理人　陳泳銘
上列當事人間請求請求給付承攬報酬事件，上訴人對於中華民國
99年7 月15日本院潮州簡易庭99年度潮簡字第184 號第一審判決
提起上訴，本院於民國100 年3 月9 日言詞辯論終結，判決如下
：
    主      文
原判決關於駁回上訴人後開第二項之訴部分及訴訟費用之裁判均
廢棄。
上開廢棄部分，被上訴人應給付上訴人新台幣貳拾萬玖仟肆佰
元，及自民國九十九年二月二十五日起至清償日止，按週年利率
百分之五計算之利息。
第一、二審訴訟費用由被上訴人負擔。
    事實及理由
一、上訴人之法定代理人原為蔡騰進，於訴訟繫屬中變更為蔡雨
    佃，有上訴人公司變更登記表及台南縣政府營利事業登記證
    附卷可稽（見本院卷第85-88 頁），上訴人新任法定代理人
    蔡雨佃提出書狀聲明承受訴訟，依民事訴訟法第170 條、第
    175 條第1 項及第176 條之規定，於法並無不合，應予准許
    。
二、上訴人起訴主張：兩造於民國98年4 月13日訂立「波濤走廊
    防水工程」合約（下稱系爭契約），由伊公司承攬被上訴人
    公司所經營位於屏東縣車城鄉○○村○○路2 號國立海洋生
    物館（以下簡稱海生館）之波濤走廊牆壁及四周牆角漏水、
    抓漏修繕施工工程（下稱系爭工程），約定工程款為新台幣
    （下同）266,000 元，於工程完工經驗收無誤後支付百分之
    90，另百分之10保留款則於5 年保固期滿後給付。伊公司於
    98年4 月12日開始進行系爭工程，且於同年月15日依約完工
    ，惟被上訴人公司迄今仍未支付百分之90之工程款即239,40
    0 元，伊公司既已完成系爭工程，現場亦無任何滲、漏水之
    狀況，則伊公司自得本於兩造間所訂系爭契約，請求被上訴
    人公司加計法定遲延利息給付伊公司239,400 元等語，於原
    審聲明：(一)被上訴人應給付上訴人239,400 元，及自起訴狀
    繕本送達翌日（即99年2 月25日）起至清償日止，按週年利
    率百分之5 計算之利息。(二)上訴人願供擔保請准宣告假執行
    。
三、被上訴人則以：依系爭契約第24條第1 項之約定，系爭工程
    完工時，上訴人公司應提出竣工報告單，惟伊公司迄今仍未
    接獲上訴人公司提出之竣工報告單，故系爭工程尚未完工，
    遑論進行驗收程序。上訴人公司雖主張系爭工程已於98年4
    月15日完工，惟上訴人公司於98年4 月23日、5 月11日、6
    月2 日、6 月28日、7 月14日、8 月5 日、8 月17日及8 月
    25日，仍先後8 次對系爭工程現場進行修補，迄99年3 月10
    日，仍有漏水及壁癌之情形，足見系爭工程確尚未完工。伊
    公司為海生館BOT 廠商，負責經營管理海生館，因上訴人公
    司未能如期完成系爭工程，對海生館展示品質及伊公司之商
    譽造成相當程度之損害，上訴人公司於完工並經驗收合格前
    請求伊公司給付工程款，顯非有理由等語，資為抗辯，於原
    審聲明：(一)被上訴人之訴及假執行之聲請均駁回。(二)如受不
    利判決，被上訴人願供擔保請准宣告免為假執行。
四、原審駁回上訴人之請求，上訴人聲明不服，提起上訴，於本
    院另主張：系爭工程於完工後即由被上訴人公司自行檢查，
    若使用3 個月而無漏水情形，即屬驗收完成，伊公司無須先
    提出竣工報告單。又伊公司為配合海生館營業時間，均在海
    生館休館時間進行施工，因此無法採取打除施工之方式，而
    改採打針灌藥之方式處理，其施作方式，係先就嚴重漏水處
    修補完工後，再就之後所出現之小裂縫漏水部位進行修補，
    若3 個月不漏水，即屬驗收完成。再者，系爭工程現場經原
    審勘驗結果已無漏水之情形，足認伊公司已完成事後修補之
    義務，至於壁癌現象，則屬現場建築材質所致，尚難以此即
    謂伊公司未完成修補之義務等語，並於本院聲明：(一)原判決
    關於駁回上訴人後開第二項之訴部分廢棄。(二)上開廢棄部分
    ，被上訴人應給付上訴人239,400 元，即自起訴狀繕本送達
    翌日（即99年2 月25日）起至清償日止，按週年利率百分之
    5 計算之利息。(三)第一、二審訴訟費用由被上訴人負擔。被
    上訴人於本院則以：伊公司認為上訴人公司工作能力薄弱、
    不能勝任，已依系爭契約第27條第2 項第2 、5 款之約定，
    於98年11月2 日發函上訴人公司終止契約，且系爭工程現場
    迄今仍有漏水、壁癌情形，足見上訴人公司仍未完成系爭工
    程等語，資為抗辯，並聲明：(一)上訴駁回。(二)第二審訴訟費
    用由上訴人負擔。
五、兩造經本院整理不爭執事項並協議簡化爭點，兩造不爭執之
    事項如下：
  (一)兩造於98年4 月13日訂立系爭契約，由上訴人承攬系爭工程
    ，約定工程款266,000 元，系爭工程完工經驗收無誤後支付
    工程款百分之90，另百分之10保留款則於5 年保固期滿後給
    付。
  (二)上訴人於系爭契約所定之完工期限即98年4 月15日之後，至
    98年8 月25日止，曾先後8 次進行施工修補。
  (三)系爭工程尚未經被上訴人驗收合格，被上訴人亦尚未給付任
    何工程款予上訴人。
  (四)被上訴人於98年11月2 日發函上訴人，表示依系爭契約第27
    條第2 項之約定終止契約。
六、本件之爭點為：(一)上訴人是否已完成系爭契約所約定之工作
    ？(二)上訴人得否向被上訴人請求給付工程款？茲論述如下：
  (一)關於上訴人是否已完成系爭契約所約定之工作部分？
  1.按工作之完成與工作有無瑕疵，係屬兩事，此就民法第490
    條及第494 條參照觀之，不難索解，是定作人於承攬人完成
    工作時，雖其工作有瑕疵，仍無解於應給付報酬之義務，僅
    定作人得定相當期限請求承攬人修補，如承攬人不於所定期
    限內修補瑕疵，或拒絕修補，或其瑕疵不能修補者，定作人
    得依民法第四百九十四條之規定請求減少報酬而已（最高法
    院73年度台上字第2814號判決意旨）。又就一般工程實務而
    言，所謂「驗收合格」，僅係「請款」之前提，是工作完成
    時間之認定，並非以驗收合格之時間為準，且亦非因承攬人
    申報完工，即以之為完工，而應依「已完成之工作於客觀上
    是否已達可使用之程度」定之，易言之，若客觀上已達可使
    用之程度，即為已經完工，縱其工程尚有部分缺點有待改善
    ，亦屬瑕疵補正之問題，難謂工程尚未完工。
  2.上訴人主張其已完成系爭工程，被上訴人則抗辯上訴人並未
    提出竣工報告單，且迄今系爭工程現場仍有漏水、壁癌現象
    ，而認為上訴人尚未完成系爭工程。經查，系爭契約第24條
    第1 、4 項及第28條第2 項分別約定：「合約工程全部竣工
    時，乙方（即上訴人）應即提出竣工報告單……」、「完工
    後，需連續三個月測試後均無漏水現象，始為驗收之依據。
    」、「本案工程於完工驗收無誤後支付百分之90工程款……
    」，對此，上訴人於本院審理時陳稱：「（被上訴人主張上
    訴人必需提出竣工報告單才算完工？）是的。」、「（竣工
    報告單有無固定形式？）只要以書面表明完工之意旨即可。
    」、「（契約第24條第4 項所謂完工後需連續3 個月測試後
    均無漏水現象，始為驗收之依據，是何意義？）做完之後經
    過一段期間沒有再發現滲水之情形才驗收。」、「（如果經
    過3 個月測試均無漏水現象，驗收時需要再作何種處理？）
    此時的驗收只是形式上的舉動，最重要的是3 個月的測試。
    」、「（在測試期間發現仍有漏水現象時，如何處理？）通
    知上訴人繼續修補，修補之後再測試3 個月，觀察有無漏水
    現象。」準此，倘上訴人完成系爭工程，並提出載明已完工
    意旨之書面予被上訴人，則表示系爭工程已完工而進入驗收
    程序，且經測試連續3 個月未漏水，即屬驗收合格，上訴人
    得請求被上訴人給付百分之90之工程款，若3 個月內發生漏
    水現象，則須再由上訴人進行修補並再為驗收。從而，以系
    爭工程而言，若於3 個月內發現有漏水情形而未經形式上之
    驗收程序，僅表示上訴人尚不得請求被上訴人給付工程款，
    且須繼續進行修補，自非得以未經驗收即謂上訴人尚未完工
    。
  3.上訴人主張為配合海生館營業時間，係均利用海生館休館時
    間進行系爭工程，因此無法採取打除施工之方式，而以打針
    灌藥之方式處理，其施作方式，係先就嚴重漏水處修補完工
    後，再就之後所出現之小裂縫漏水部位為修補乙節，業據其
    提出施工狀況報告說明為證（見原審卷第17-18 頁），且證
    人即被上訴人公司總經理室協理林文慶於原審亦證稱：有同
    意上訴人於晚上施作等語（見原審卷第106 頁），又上訴人
    於系爭工程完工期限即98年4 月15日後，至98年8 月25日止
    ，曾先後8 次進行施工修補之事實，亦為兩造所不爭執，自
    堪認被上訴人亦同意上訴人所述上開施工方式。另依上訴人
    所提出系爭工程現場施工前、施工中及施工完成後之相片（
    見原審卷第21-30 頁），系爭工程現場之漏水情形，經上訴
    人施工處理後，已有顯著改善，而系爭現場經原審法官於99
    年3 月24日勘驗結果，已無漏水現象，亦有勘驗筆錄可稽（
    見原審卷第43-45 頁），足認系爭工程現場原先之嚴重漏水
    情形，業經上訴人施工修補完畢，而已達客觀上可使用之程
    度。又依上訴人提出之上開施工狀況報告說明，載明系爭工
    程已於98年4 月15日完工，亦足認上訴人已向被上訴人表示
    系爭工程已完工，則依前揭系爭契約第24條第1 、4 項之約
    定，應認上訴人已完成系爭工程而進入實質驗收階段無誤。
    至被上訴人抗辯因系爭工程現場迄今仍有壁癌及漏水情形，
    故上訴人仍未完成系爭工程云云，固據其提出現場照片為證
    （見本院卷第113-132 頁），惟系爭工程係由上訴人先就嚴
    重漏水處修補完工後，再就之後所出現之小裂縫漏水部位進
    行修補，業據上述，因此，上訴人完成系爭工程後，若現場
    尚有漏水情形，則屬上訴人應再為修補之範疇，尚難以其仍
    有漏水、壁癌之情形即謂上訴人猶未完工。
  4.據上，上訴人既已將系爭工程之嚴重漏水情形修補完畢，而
    已達客觀上可使用之程度，且提出施工狀況報告說明向被上
    訴人告知已完工，應認上訴人已完成系爭工程，被上訴人徒
    以上訴人未提出竣工報告單，且迄今系爭工程現場仍有漏水
    、壁癌現象，即辯稱上訴人尚未完成系爭工程云云，尚無可
    採。
  (二)關於上訴人得否向被上訴人請求給付工程款部分？
  1.被上訴人固抗辯上訴人工作能力薄弱、不能勝任，伊公司已
    依系爭契約第27條第2 項第2 、5 款之約定，於98年11月2
    日發函終止契約云云，惟定作人僅得於工作尚未完成前終止
    承攬契約，而如前所述，上訴人已完成系爭工程，則被上訴
    人自不得終止系爭契約。又系爭契約第27條第2 項第2 款係
    約定：「乙方（即上訴人）不能按施工進度表進行，工作進
    度落後，經甲方（即被上訴人）暫停計價後1 個月仍未解除
    暫停付款者。」茲系爭契約並無所謂施工進度表、暫停計價
    之問題，則上訴人自無符合此款約定終止契約之事由。另同
    項第5 款乃約定：「乙方及其員工不聽從甲方之指示工作、
    工作能力薄弱、不勝任、不誠實或不合作者。」然上訴人既
    已將系爭工程現場嚴重漏水部分均修補完成，自難謂有工作
    能力薄弱或不能勝任之情形，被上訴人復未舉證證明上訴人
    有何其他符合此款約定終止事由之事實，亦難認上訴人可據
    此終止系爭契約。準此，被上訴人抗辯已依系爭契約第27條
    第2 項第2 、5 款所定之事由終止系爭契約云云，即無可採
    。
  2.系爭契約第24條第4 項及第28條第2 項約定：「完工後，須
    連續三個月測試後均無漏水現象，始為驗收之依據。」、「
    本案工程於完工驗收無誤後支付百分之90工程款……」，依
    此，須系爭工程現場連續3 個月未漏水，始屬驗收合格，上
    訴人方可請求被上訴人給付百分之90工程款。惟按當事人預
    期不確定事實之發生，以該事實發生時為債務之清償期者，
    應認該事實發生時或其發生已不能時，為清償期屆至之時；
    倘債務人以不正當行為阻止該事實之發生，應類推適用民法
    第101 條第1 項規定，視為清償期已屆至（最高法院88年度
    台上字第3254號判決意旨參照）。查被上訴人自98年10月25
    日起，即拒絕上訴人至系爭工程現場進行修補之事實，有施
    工狀況報告說明及被上訴人98年11月2 日博行字第11023 號
    函（見本院卷第70頁）在卷可考，被上訴人既拒絕上訴人針
    對系爭工程完工後所生細部漏水部位進行修補，則系爭工程
    自無可能因連續3 個月未漏水而完成驗收。又被上訴人雖以
    上訴人係採高壓打針灌藥施作，恐造成展示缸結構受損為由
    ，拒絕上訴人繼續進行修補（見前揭函），惟被上訴人並未
    舉證證明上訴人所採行之修補方式，已造成或將造成展示缸
    結構受損，且被上訴人亦已接受上訴人依相同方式進行多達
    8 次之事後修補，自難認被上訴人有拒絕上訴人繼續進行修
    補之正當理由。依此，被上訴人既無正當理由而拒絕上訴人
    繼續進行修補，以致系爭工程無法完成驗收，上訴人亦無法
    請求被上訴人給付百分之90之工程款，則被上訴人自屬以不
    正當行為阻止驗收完成，揆諸上開說明，應視為被上訴人就
    該百分之90之工程款之清償期已屆至，上訴人得請求被上訴
    人給付該百分之90之工程款即239,400 元（計算式：266000
    ×0.9 ＝239400）。
七、綜上所述，上訴人本於兩造間所訂系爭契約，請求被上訴人
    加計法定遲延利息給付239,400 元，為有理由，應予准許。
    原審予以駁回，容有未洽，上訴意旨就此指摘原判決不當，
    求予廢棄改判，為有理由，應由本院將原判決此部分廢棄，
    改判如主文第2 項所示。
八、據上論結，本件上訴為有理由，依民事訴訟法第436 條之1
    第3 項、第450 條、第78條，判決如主文。
中    華    民    國    100     年    3    月    23   日
                  民事第二庭  審判長法  官  春生
                                    法  官  陳威宏
                                    法  官  程士傑
正本係照原本作成。
本判決不得上訴。
中    華    民    國    100     年    3    月    23   日
                                    書記官  李家維